臺灣高等法院民事判決　九十年度重上字第三八六號
　　　上　訴　人　　台鳳股份有限公司
　　　法定代理人　　張清德
　　　被上訴人　　　甲○○
右當事人間給付票款事件，上訴人對於中華民國九十年六月二十八日臺灣臺北地方法
院九十年度重訴字第六號第一審判決提起上訴，本院判決如左：
    主    文
上訴駁回。
第二審訴訟費用由上訴人負擔。
    事實及理由
一、程序部分：
    查上訴人之法定代理人原為黃葉冬梅，於民國九十一年二月七日本院審理時，變
    更為張清德，其為上訴人聲明承受訴訟，業據上訴人提出經濟部商業司公司基本
　　資料查詢附卷可稽，核無不合。
二、被上訴人起訴主張：被上訴人依康立營造廠有限公司（下稱康立公司）負責人之
    指示，於八十九年一月十五日至四月十二日間，先後匯款六千三百九十二萬元（
    即六千四百萬元扣除匯款手續費及利息），而取得上訴人所簽發受款人為康立公
    司，並由康立公司背書轉讓之如附表所示之支票六紙，金額共新臺幣（下同）六
    千四百萬元，屆期後經上訴人請求而分別予以展期，上訴人並在系爭支票正面日
　　期展延處簽章，惟展延期限屆至後，被上訴人向付款人提示仍遭退票，未獲付款
　　。系爭票據均經受款人康立公司以「康立營造廠有限公司」章背書交付，雖康立
    公司代表人未簽名或蓋章，不影響其背書之效力，其背書當然連續。況系爭支票
    均因上訴人未能依期付款而展期，並經上訴人在各支票正面日期展延處簽章，其
    後經屆期提示亦均未獲兌現而退票，上訴人其業自認有給付系爭票款之義務，被
    上訴人係系爭票據之權利人，否則上訴人豈會向被上訴人請求展期？現又主張對
　　系爭支票拒絕付款，顯違反上開誠信原則，應屬權利之濫用。又上訴人抗辯被上
　　訴人並未交付款項予康立公司，核屬無對價取得票據，及康立公司截至八十九年
　　三月三十一日止積欠上訴人款項高達三十六億七千七百九十六萬六千六百六十元
　　及其利息，上訴人得對康立營造廠有限公司主張抵銷抗辯，惟上訴人不負證明給
　　付之原因之責任，如被上訴人主張無對價取得票據，亦應由該上訴人負舉證責任
　　。被上訴人於八十九年十二月七日委由趙建和律師致上訴人之臺北長安郵局第七
　　三一五號存證信函，並未附支票，係被上訴人於聲請支付命令時，始附系爭支票
　　影本。另被上訴人否認康立公司積欠上訴人上開款項，果真康立公司至八十九年
　　三月卅一日止，有積欠上訴人高達三十六億七千七百九十六萬餘元，為何上訴人
　　會簽發系爭支票六千四百萬元予康立公司？何況上訴人與康立公司之財務都是由
　　同一人即陳協理在指揮、操控作帳，足見上訴人公司係作假帳。又上訴人所提出
　　其與康立公司於八十八年五月四日簽訂之秀岡山莊工程承攬契約書，並無有關工
　　程保證票之約定，亦無康立公司簽收該工程保證票之記載，營造業亦無業主簽發
　　保證票給承攬人之例，為何遲於八十九年間才簽發系爭支票為保證票，而依系爭
　　契約書第五條第二項之約定，康立公司應於九十年十月十二日前完成全部工程，
　　若果真為工程保證票，其到期日應為此日期之後，且應簽發日與票載日應相隔相
　　當時日，然二日期或為同日、或僅相隔一天、二天、四天、五天、六天等情形，
　　與保證支票之性質不符，況上訴人自承康立公司全無工作進度，則為何會給付工
　　程款或工程保證票？況康立公司已於八十九年六月十二日因所營事業已成就而向
　　經濟部商業司申請解散，足見康立公司並未承攬上開工程，上訴人簽發系爭支票
　　予康立公司並非工程保證票，係另有給付票款之原因。被上訴人係依康立公司負
　　責人之指示匯款六千三百九十二萬元（即六千四百萬元扣除匯款手續費及利息）
　　，而取得系爭支票。又票據法第十四條第二款規定，不得享有優於其前手之權利
　　，係指人的抗辯不中斷而已，上訴人自不得以康立營造廠有限公司之舊欠款項主
　　張抵銷系爭票款等情。爰先位聲明依票據關係，備位聲明依不當得利返還請求權
　　，請求上訴人給付六千四百萬元及各自如附表所示提示日起至清償日止，按年息
　　百分之六計算之利息（原審為被上訴人先位之訴勝訴之判決，上訴人不服，提起
　　上訴），並聲明上訴駁回。
三、上訴人則以：上訴人否認被上訴人主張伊係依康立公司負責人之指示匯款六千四
    百萬元而取得系爭支票之主張，上訴人所提之匯款明細表、匯款回條之受款人無
　　一係康立公司，另其中匯款回條匯款人並非被上訴人。且康立公司未於支票背面
　　蓋用公司章及負責人章，其背書不連續，上訴人對執票人不負清償之責。再者，
　　本件票據正面所載受款人「康立營造廠股份有限公司」，與票據背面背書之印文
　　並非同一印文，被上訴人應證明背書之真正。被上訴人曾於八十九年十二月七日
　　委由趙建和律師以臺北長安郵局第七三一五號存證信函通知上訴人履行所謂買賣
　　契約，並提出支票、授權書及買賣收據，然上訴人否認該等文件之真正，且前揭
　　買賣契約價金為三千六百十萬元，而被上訴人所提出票據總額高達六千四百萬元
　　，顯違常情，況上訴人自始未曾收受前揭買賣價金三千六百十萬元，本件原因關
　　係不存在，被上訴人未支付對價取得系爭票據，其主張並無理由。另被上訴人主
　　張係自康立公司取得票據，惟被上訴人與康立公司間並無任何對價關係。系爭支
　　票係因康立公司承攬上訴人之「大台北華城秀岡山莊」工程，由上訴人交付予康
　　立公司之工程保證票，惟康立公司遲遲未動工，全無任何工作進度，上訴人自無
　　給付工程款之義務，況康立公司業向經濟部辦理解散登記，已無可能施作該工程
　　，且被上訴人並未交付款項予康立公司，核屬無對價取得票據，上訴人自得依票
　　據法第十四條第二項之規定以前揭拒絕付款之事由對抗被上訴人，而康立公司至
　　八十九年三月三十一日止積欠上訴人款項達三十六億七千七百九十六萬六千六百
　　六十元及其利息，上訴人對康立公司主張抵銷抗辯，並以此事由對抗被上訴人等
　　語置辯。並聲明(一)原判決廢棄。(二)被上訴人在第一審之訴駁回。
四、兩造不爭執之事實：
    被上訴人係自康立公司取得，由上訴人所簽發以康立公司為受款人，並有「康立
    營造廠有限公司」之印文背書，如附表所示之支票六紙，屆期後經上訴人請求而
    分別予以展期，編號一支票之發票日原為八十九年四月十五日，展延為同年四月
    二十五日，再延至同年五月四日；編號二支票之發票日原為同年四月十一日，展
    延為同年五月九日；編號三支票之發票日原為同年四月二十二日，展延為同年五
    月十日；編號四支票之發票日原為同年三月十八日，展延為同年四月十五日，再
    延至同年五月十六日；編號五支票之發票日原為同年三月二十二日，展延為同年
    五月十八日；編號六支票之發票日原為同年三月三十日，展延為同年四月二十七
    日，再延至同年五月二十五日。上訴人並在系爭支票正面日期展延處蓋章，於展
    延期限屆至後，經被上訴人提示，未獲付款，為兩造所不爭執，業據其提出支票
    及退票理由單各六紙為證，堪信為真實。
五、被上訴人主張其執有上訴人所簽發以康立公司為受款人，並由康立公司背書，如
    附表所示之支票六紙，金額共六千四百萬元，屆期提示均未獲付款，爰依票據關
    係請求給付等語，並據其提出系爭支票、退票理由單各六紙等件為證，且為上訴
    人所不爭執，是被上訴人本於票據關係，請求上訴人給付前揭票款及各自如附表
    所示之票載日起至清償日止，按年息百分之六計算之利息，為有理由，應予准許
    。
六、上訴人抗辯康立公司未於支票背面蓋用公司章及負責人章，其背書不合法，背書
    不連續等語。查：
  (一)按「支票之背書人如係法人，其背書只加蓋法人印章即可，無庸另行加蓋法定代
    理人私章。」（最高法院五十五年度台上字第二０二七號判決意旨參照），次按
    「票據為文義證券，在票據上簽名或蓋章者，應依票上所載文義負責。又商號名
    稱既足以表彰營業之主體，則在票據上加蓋商號印章者，即足發生蓋章之效力。
    相對人提出聲請裁定准許強制執行之本票，發票人欄所蓋「傳藥局」商號，為再
    抗告人所經營，自足以表彰營業之主體，而發生簽章之效力。至商號印章，以能
    表示該商號之名稱為已足，初不因其係商號之收發章或代替簽名之印章而有所區
    別。」（最高法院七十七年度台抗字第三一二號判決要旨參照）。系爭支票六紙
    背面均蓋有「康立營造股份有限公司」印文之橡皮章，為兩造所不爭執，並有該
    等支票附卷可稽，揆諸上開說明，「康立營造股份有限公司」印文之橡皮章既足
    以表彰康立公司之名稱，自不因該章係康立公司之橡皮章而有不同，均足生背書
    之效力，是上訴人抗辯系爭支票背面未蓋用康立公司章、及負責人章，該背書不
    生效力，自屬誤會。
  (二)再按票據法第三十七條所謂背書之連續，係指自受款人以迄於最後之被背書人之
    背書不相間斷而言（最高法院五十三年度台上字第一二○七號判決意旨參照）。
    又支票之執票人固應以背書之連續，證明其權利。惟基於票據之流通性、無因性
    及交易之安定，背書之是否連續，祇須依支票背面之記載，形式上得以判斷其有
    連續即可。執票人無須證明支票各背書，其實質上均屬有效（最高法院七十四年
    度台上字第八一○號判例意旨參照）。被上訴人所執有由上訴人所簽發如附表所
    示之支票六紙，且背面有受款人「康立營造廠股份有限公司」之橡皮章印文背書
　　，已足以表彰營業之主體，應生背書之效力，業如前述，而系爭支票之受款人為
　　康立公司，並經康立公司為空白背書，而被上訴人自康立公司受讓系爭支票，形
　　式上背書已屬連續，被上訴人自康立公司受讓系爭支票，即非不得行使票據上之
　　權利。上訴人徒稱系爭支票背書不連續云云，洵無足取。
七、上訴人復抗辯被上訴人曾於八十九年十二月七日委由趙建和律師以臺北長安郵局
    第七三一五號存證信函通知上訴人履行所謂買賣契約，惟前揭買賣契約價金為三
    千六百十萬元，而被上訴人所提出票據總額高達六千四百萬元，即有不符，況上
    訴人自始未曾收受前揭買賣價金三千六百十萬元，本件原因關係不存在。又被上
    訴人主張係自康立公司取得票據，惟被上訴人與康立公司間並無任何對價關係。
    系爭支票係因康立公司承攬上訴人之「大台北華城秀岡山莊」工程，由上訴人交
    付予康立公司之工程保證票，惟康立公司遲遲未動工，全無任何工作進度，上訴
    人自無給付工程款之義務，況康立公司業向經濟部辦理解散登記，已無可能施作
    該工程，且被上訴人並未交付款項予康立公司。另被上訴人所提出之匯款單無一
    匯款予康立公司，其中八紙匯款單之匯款人亦非被上訴人，此部份顯非被上訴人
    之匯款，足證被上訴人主張依康立公司指示匯款，與事實不符，被上訴人係無對
    價自康立公司取得票據云云。查：
  (一)按票據行為為不要因行為，執票人不負證明關於給付原因之責任，如票據債務人
    主張執票人取得票據係無對價或以不相當對價取得，應由該債務人負舉證責任（
    最高法院八十五年度台上字第二八六號判決要旨參照）。又應先負舉證之責者，
    若不能舉證，以證實自己主張之事實為真實，則縱令對造就其抗辯事實即令不能
    舉證，或其所舉證據尚有疵累，亦應為不利益之裁判（最高法院十七年度上字第
    九一七號判例意旨參照）。上訴人前揭抗辯內容均或謂其與康立公司間之無交易
    事實，或謂康立公司承攬其前揭工程未依施工，不得取得報酬，而系爭支票均係
    該工程之保證票云云，均屬其與康立公司間之事由，絲毫未及於被上訴人係無對
    價或不相當對價取得系爭支票之事實，自難認上訴人已就被上訴人係無對價或不
    相當對價取得系爭支票之事實，已盡舉證責任。又被上訴人不負證明關於給付原
    因之責任，是雖被上訴人主張其依康立公司負責人之指示匯款六千三百九十二萬
    元（即六千四百萬元扣除匯款手續費及利息），而取得系爭支票等語，並其提出
    交通銀行匯款回條、美商花旗銀行跨行匯款申請書、華南商業銀行匯款回條聯、
    臺北國際商業銀行匯款回條聯、慶豐商業銀行匯款委託書證明聯等影本共十五紙
    （見本院卷第二三○至二四四頁）為證，惟該等匯款文件或匯款人非被上訴人，
    或受款人非康立公司，均不足證明其所主張康立公司給付系爭支票之原因，惟依
    前揭說明，因關於被上訴人係無對價或相當對價取得系爭支票之舉證責任，非在
    被上訴人，是難據以為不利於被上訴人之判決。
  (二)再者，證人謝文鄉於本院到庭證稱：「我是台鳳公司（即上訴人）的職員」、「
    台鳳公司擔任董事會秘書室總裁特別助理。沒有固定的業務。最主要做總裁交付
    的工作」、「我是康立的負責人」、「（受命法官問：被上訴人為何持有台鳳公
    司簽發康立公司背書的支票？）財務是由台鳳集團財務部門負責的，我不知道。
    康立公司我只是擔任掛名負責人而已，是總裁黃宗宏叫我掛名的」、「（問：康
    立營造的財務由何人負責？）也是由台鳳集團的財務部負責，我也不知道」、「
    （問：台鳳集團財務部門由何人指揮？）陳協理（即陳明義）」（見本院卷第一
    二九及一三○頁），矧上訴人與康立公司係屬同一集團之關係企業，且康立公司
    之財務既均由上訴人之財務部門負責，則康立公司交付系爭支票予被上訴人之原
    因，上訴人自知之甚稔，且相關文件亦應由其持有，其未提出以實其說，難認其
    抗辯為實在。
八、上訴人又抗辯康立公司至八十九年三月三十一日止積欠上訴人款項達三十六億七
    千七百九十六萬六千六百六十元及其利息，上訴人對康立公司主張抵銷抗辯，並
    以此事由對抗被上訴人云云。按「票據行為為不要因行為，即不以給付之原因為
    要素而得成立之行為，凡簽名於票據之人，不問原因如何，均須依票上所載文義
    負責，除執票人取得票據係出於惡意成詐欺者外，發票人不得以自己與執票人前
    手所存抗辯之事由，對抗執票人。」（最高法院四十九年度台上字第六七八號判
    例要旨參照）。上訴人以康立公司積欠其債務達三十六億七千七百九十六萬六千
    六百六十元及其利息，並以之主張抵銷乙節，係屬其與康立公司間之抗辯事由，
    依前揭判例要旨，不得以之對抗被上訴人。又「抵銷，應以意思表示，向他方為
    之」，民法第三百三十五條第一項前段定有明文。上訴人對為其關係企業之康立
    公司積欠其三十六億七千七百九十六萬六千六百六十元及其利息債務，且其已向
    康立公司為抵銷之意思表示等主張，亦均未能舉證以實其說，揆諸上揭說明，亦
    難認信為實在。
九、綜上所述，被上訴人先位主張上訴人簽發系爭支票，應負發票人之責任，為有理
    由，上訴人所辯均為無可取。被上訴人本於票據關係，請求上訴人給付六千四百
    萬元及各自如附表所示提示日起至清償日止，按年息百分之六計算之利息，為有
    理由，應予准許。又，命清償票據上債務之判決，應依職權宣告假執行，民事訴
    訟法第三百八十九條第一項第四款定有明文，是則原審就被上訴人先位之訴，命
    上訴人如數給付，並依職權為假執行之宣告，於法並無不合。上訴意旨指摘原判
    決不當，求予廢棄改判，為無理由，應予駁回其上訴。
十、被上訴人先位聲明既為有理由，其備位聲明即無審究之必要，另本案事證已臻明
    確，兩造其餘主張、陳述及所提之證據，經審酌後認與判決結果不生影響，爰不
    一一論述，附此敘明。
十一、據上論結，本件上訴為無理由，依民事訴訟法第四百四十九條第一項、第七十八
    條，判決如主文。
中　　　華　　　民　　　國　　九十一　　年　　　五　　　月　　十四　　日
                              民事第十五庭
                          　　　　審判長法  官　劉  靜  嫻
                          　　　　　　　法  官　李  錦  美
                          　　　　　　　法  官　吳  光  釗
右正本係照原本作成。
上訴人如不服本判決，應於收受送達後二十日內向本院提出上訴書狀，其未表明上訴
理由者，應於提出上訴後二十日內向本院補提理由書狀（均須按他造當事人之人數附
繕本）上訴時應提出委任律師或具有律師資格之人之委任狀；委任有律師資格者，另
應附具律師及格證書及釋明委任人與受任人有民事訴訟法第四百六十六條之一第一項
但書或第二項（詳附註）所定關係之釋明文書影本。
被上訴人不得上訴。
中　　　華　　　民　　　國　　九十一　　年　　　五　　　月　　　十五　　日
　　　　　　　　　　　　　　　　　　　　書記官　于　　　誠
附註：
民事訴訟法第四百六十六條之一（第一項、第二項）：
對於第二審判決上訴，上訴人應委任律師為訴訟代理人。但上訴人或其法定代理人具
有律師資格者，不在此限。
上訴人之配偶、三親等內之血親、二親等內之姻親，或上訴人為法人、中央或地方機
關時，其所屬專任人員具有律師資格並經法院認為適當者，亦得為第三審訴訟代理人
。
附表：
┌──┬──────┬────┬─────┬─────────┬─────┐
│編號│付   款   人│發票日  │支票號碼  │票面金額（新臺幣）│提示日    │
├──┼──────┼────┼─────┼─────────┼─────┤
│ １ │中華商業銀行│89.5.4  │AA0000000 │一千五百萬元      │89.11.3   │
│    │營業部      │        │          │                  │          │
├──┼──────┼────┼─────┼─────────┼─────┤
│ ２ │中華商業銀行│89.5.9  │AA0000000 │一千萬元          │89.11.4   │
│    │營業部      │        │          │                  │          │
├──┼──────┼────┼─────┼─────────┼─────┤
│ ３ │慶豐商業銀行│89.5.10 │CF0000000 │九百萬元          │89.11.3   │
│    │營業部      │        │          │                  │          │
├──┼──────┼────┼─────┼─────────┼─────┤
│ ４ │慶豐商業銀行│89.5.16 │AA0000000 │一千萬元          │89.11.4   │
│    │營業部      │        │          │                  │          │
├──┼──────┼────┼─────┼─────────┼─────┤
│ ５ │中興商業銀行│89.5.18 │TT0000000 │一千萬元          │89.11.4   │
│    │天母分行    │        │          │                  │          │
├──┼──────┼────┼─────┼─────────┼─────┤
│ ６ │慶豐商業銀行│89.5.25 │AA0000000 │一千萬元          │89.11.4   │
│    │營業部      │        │          │                  │          │
└──┴──────┴────┴─────┴─────────┴─────┘
